【裁判字號】    96,易,2981
【裁判日期】    970331
【裁判案由】    妨害自由等
【裁判全文】
臺灣臺北地方法院刑事判決              96年度易字第2981號
公  訴  人  臺灣臺北地方法院檢察署檢察官
被      告  乙○○
上列被告因妨害自由等案件，經檢察官提起公訴（96年度偵字第
13728 號），經本院判決如下：
    主  文
乙○○意圖散布於眾，而指摘足以毀損他人名譽之事，處拘役肆
拾日，如易科罰金，以新臺幣壹仟元折算壹日，減為拘役貳拾日
，如易科罰金，以新臺幣壹仟元折算壹日。
其餘被訴強制罪部分無罪。
    事  實
一、緣乙○○所有之臺北市○○路○ 段118 巷10號3 樓房屋內1
    間由甲○○承租，約定租賃期間自95年2 月7 日起至96年2
    月7 日止，後於95年11月9 日前開租賃房屋生有竊案，因疑
    甲○○為竊犯而擅自加裝新鎖致使甲○○無法入內、二人遂
    生有嫌隙。乙○○於95年11月20日下午9 時15分許，在前開
    租賃處，見甲○○偕同臺北市政府警察局文山第二分局興隆
    派出所員警丙○○返回上址，非但拒絕開門，竟又基於誹謗
    之故意，在該址庭院對門外公眾人物往來之處，大聲罵稱：
    「整個巷子都被他偷光了」、「都來這邊採指紋，就是這個
    小偷，前陣子幾戶都是他偷的，你現在還有臉來鬧啊」、「
    大家鄰居全部都來看，這小偷跑來了，還有臉跑來」、「大
    家掉的東西全部出來指認，就是這個人」，使不特定人得以
    共見共聞，指摘足毀損其名譽知識，貶損其社會評價。
二、案經被害人甲○○訴請臺北市政府警察局文山第二分局報告
    臺灣臺北地方法院檢察署檢察官偵查後起訴。
    理  由
壹、有罪部分：
  一、訊據被告乙○○就與告訴人甲○○有租賃關係，而於租賃
      存續期間於屋內大門加裝新鎖，後於前揭時地拒絕員警陪
      同告訴人入內取物，而於陽台與告訴人對話等事實，惟仍
      矢口否認有何誹謗之犯行，辯稱：因家中、附近鄰居甫遭
      竊盜，而員警於日前有見甲○○由陽台爬下、形跡可疑，
      家中又僅二人居住、僅甲○○知悉房內鑰匙擺放處所，故
      此等竊案應即為甲○○所為，員警雖有入內採取指紋化驗
      ，但均沒有結果，苦無直接證據，況當日甲○○係會同不
      知情員警「硬闖」云云。經查：
    (一)被告與告訴人就前開臺北市○○路○ 段118 巷10號3 樓房
      屋內定有租約，租賃期間自95年2 月7 日起至96年2 月7
      日止，租賃期間內告訴人有權使用、進出上址之事實，有
      房屋租賃契約書在卷可稽（見他字卷第26頁）；復被告於
      前揭時地、租賃期間存續期間，見告訴人與證人即現場員
      警丙○○同往請求開門之際，即站立於屋內庭院向外大聲
      告稱：「整個巷子都被他偷光了」、「都來這邊採指紋，
      就是這個小偷，前陣子幾戶都是他偷的，你現在還有臉來
      鬧啊」、「大家鄰居全部都來看，這小偷跑來了，還有臉
      跑來」、「大家掉的東西全部出來指認，就是這個人」等
      事實，亦經證人丙○○於本院證述明確，並經本院勘驗屬
      實，有現場錄音帶、本院97年2 月4 日勘驗筆錄在卷可稽
      ，是被告卻已實際指摘「誣指告訴人為最近街坊遭竊之嫌
      疑人」等足以毀損被告名譽之情事；而被告對外告稱上開
      言語之地點，雖係屋內庭院，然庭院係上搭棚蓋、中為柵
      欄、下為圍牆，並非密閉式等情，為被告所自承，而案發
      當時因被告音量較大，並經員警數度提醒降低音量將外傳
      ，且期間確實已有鄰人察覺而探頭等事實，已經本院勘驗
      明確，有前開勘驗筆錄在卷可查，是以被告告知時之現場
      環境：夜間、住宅區，較大音量，並呼喚「全部的人來看
      一下」，且實際已有人探頭察看等情相參，被告係明知其
      音量將導致話語內容傳於公開現場，不特定之第三人均得
      共見、共聞，其意圖散布於眾之故意，亦為明確。則被告
      意圖散布於眾，指摘告訴人為「最近竊案之小偷」乙事，
      堪以認定。
    (二)被告雖辯稱：甲○○確實為最近竊案之小偷云云。惟告訴
      人從未因涉犯竊盜案件遭移送之事實，有告訴人甲○○之
      前案查詢資料表（見他字卷第51頁）附卷可查；而被告亦
      自承：伊家中、及鄰居之竊案究竟何人所為並無直接證據
      ，採集指紋比對之部分亦不知結果，而警察調查竊盜案時
      ，均無法聯絡告訴人、告訴人又無法交待不接手機之原因
      ，輔以案發前員警劉奕成即已親見告訴人由陽台爬下、實
      際知悉伊鑰匙置放處所者亦係告訴人等語（見本院97年3
      月17日筆錄第14、15頁），另證人劉奕成亦於本院證稱：
      見告訴人光腳站在臺北市○○路○ 段220 巷65弄口，告訴
      人主動告知因未帶鑰匙而由住家爬下，並未親見是否究竟
      為爬牆，且此事距離竊盜案已有3 日之遙，在竊案當日並
      未見告訴人有何神色慌張等語（見本院同日筆錄第8 、10
      頁），是均無證據可認告訴人即係竊案行為人，而以證人
      劉奕成所見情節，亦難認與竊盜案有何關連，故「告訴人
      即係竊賊」僅係個人主觀推論，難認為真，則被告辯稱：
      告訴人為實際竊賊，所稱為真實云云，委不足採。
    (三)綜上所述，本件事證明確，被告所辯不可採信，被告犯行
      洵堪認定，應予依法論科。
  二、核被告之行為係犯刑法第310 條第1 項誹謗罪。惟公訴人
      認應依同法第309 條公然侮辱罪處斷，尚有未洽，然起訴
      事實同一，起訴法條應予變更。爰審酌被告為告訴人房東
      ，竟於無任何確實證據下，即任意指摘他人不是，迄本件
      辯論終結皆未能切實悔悟、未向被害人表達任何歉意，再
      衡量被告其餘之犯罪之動機、目的、犯罪時所受之刺激、
      犯罪之手段、犯人之生活狀況、品行、智識程度、犯人與
      被害人平日之關係、犯罪所生之危險或損害、犯罪後之態
      度等一切情狀，判處如主文所示之刑，並諭知易科罰金之
      折算標準，以示懲儆。又查被告犯罪時間係在96年4 月24
      日之前，依中華民國96 年 罪犯減刑條例第2 條第1 項第
      3 款、第7 條之規定，應減其宣告刑2 分之1 。
貳、無罪部分：
  一、公訴意旨略以：被告另竟基於強制之犯意，於95年11月9
      日至同年月10日間某時僱用不知情之鎖匠在前址大門加裝
      1 道新門鎖，致告訴人無法進入上址居住或取回其置於該
      屋之物品，而妨害其行使合法權利，因認被告另涉犯刑法
      第304 條第1項強制罪等語。
  二、按刑法第304 條第1 項之強制罪，所謂「以強暴脅迫使人
      行無義務之事，或妨害人行使權利」者，其強暴脅迫之對
      象，須以「人」為要件，如妨害人行使權利時，被害人並
      不在場，自無從對人施強暴脅迫，既缺乏施強暴脅迫之手
      段，要與刑法第304 條第1 項之構成要件不符。又刑法第
      304 條第1 項稱「強暴」者，乃以實力不法加諸他人之謂
      ，雖不以直接施諸於他人為必要，即間接施之於物體而影
      響於他人者，亦屬之，然仍需被害人在場，始有受強暴之
      可能，倘被害人根本不在場，自不足構成強暴事由，最高
      法院85年度台非字第356 號、86年度台非字第122 號判決
      意旨亦可供參酌。故刑法第304 條第1 項之強制罪，既在
      保護個人之意思決定自由，從而行為人施強暴脅迫之對象
      ，必須以對「人」直接或間接為之為限，單純對「物」則
      不包括在內；準此，苟行為人對物施以強制力當時，被害
      人未在現場，自無從感受行為人對之實施之強脅手段，亦
      無從影響其意思決定自由，即與本條所謂強暴脅迫之情形
      有別。
  三、而公訴人認被告涉犯強制罪嫌，無非係以：上開事實業經
      被告於偵查中供述：被告與告訴人定有租賃契約，且雙方
      未終止租約，被告於95 年11 月租約存續期間在上址加裝
      新門鎖，阻止告訴人進入等情明確，並經告訴人於警訊、
      偵查中指述，且有房屋租賃契約書在卷可稽等情，為主要
      論據。
  四、訊據被告就於與告訴人租賃期間內，即趁告訴人不在屋內
      之際加裝新鎖，而拒絕告訴人進入等事實固坦承不諱，惟
      堅詞否認有何強制之犯行，辯稱：係因家中遭竊，嫌犯即
      係告訴人，伊僅有一人，自不能讓告訴人再行進入等語。
      經查被告確實於前揭租賃關係存續期間，即擅自更換大門
      、並未交付新鑰匙，以使甲○○無法再行進入等事實，業
      經被告坦承不諱，並經告訴人指述明確，並有房屋租賃契
      約在卷可稽，堪以認定。又告訴人亦指稱：95年11月8 日
      因被告家中遭竊請求員警處理內賊後，伊不予理會，翌日
      上班返家時，即發現大門鎖遭換、無法進入等語（見字卷
      第2 頁），是以本件被告換鎖之時機、單純之加裝新鎖，
      係「告訴人不在場」之際，事後亦未於告訴人面前有何實
      際之對人不法「強暴、脅迫」行為，可認本件並無刑法上
      所稱之對人「強暴、脅迫」行為存在。
  五、綜上所述，縱公訴人起訴事實均屬真實，亦無法認定被告
      曾經於告訴人在場之際施用任何「強暴、脅迫」之行為，
      故被告之行為顯與強制罪之構成要件不合。此外又查無其
      他積極證據，足認被告確有詐欺取財之情事，尚不能證明
      被告犯罪，依法即應為無罪之諭知。
據上論斷，應依刑事訴訟法第299 條第1 項前段、第300 條、第
301 條，刑法第310 條第1 項、第41條第1 項前段，刑法施行法
第1 條之1 ，中華民國96年罪犯減刑條例第2 條第1 項第3 款、
第7 條判決如主文。
本案經檢察官陳重言到庭執行職務
中    華    民    國    97    年    3     月    31    日
                  刑事第四庭  法  官  郭惠玲
如不服本判決，應於判決送達後10日內向本院提出上訴狀（應抄
附繕本）。告訴人或被害人如對於本判決不服者，應具備理由請
求檢察官上訴，其上訴期間之計算係以檢察官收受判決正本之日
期為準。
上正本證明與原本無異。
                              書記官  鄭雅文
中    華    民    國    97    年    4     月    1     日
附錄本案論罪科刑法條全文：
刑法第310條（誹謗罪）
意圖散布於眾，而指摘或傳述足以毀損他人名譽之事者，為誹謗
罪，處1 年以下有期徒刑、拘役或5 百元以下罰金。
散布文字、圖畫犯前項之罪者，處2 年以下有期徒刑、拘役或1
千元以下罰金。
對於所誹謗之事，能證明其為真實者，不罰。但涉於私德而與公
共利益無關者，不在此限。


司法院資訊處製作；財團法人民間司法改革基金會備份。
